【裁判字號】    96,訴,1303
【裁判日期】    970617
【裁判案由】    誣告
【裁判全文】
臺灣板橋地方法院刑事判決              96年度訴字第1303號
公  訴  人  臺灣板橋地方法院檢察署檢察官
被      告  乙○○
選任辯護人  梁裕勝律師
上列被告因誣告案件，經檢察官提起公訴（95年度偵字第16747
號），本院判決如下：
    主  文
乙○○無罪。
    理  由
一、公訴意旨略以：被告乙○○與告訴人甲○○同為臺北縣鶯歌
    鎮尖山里黃氏宗親，因宗族內土地甚多且複雜，宗族成員乃
    於民國69年間委託土地代書吳易達（已歿）辦理土地移轉登
    記或繼承事宜，且因此事而發生糾紛數度臨訟；被告乙○○
    明知告訴人甲○○並無於69年9 月5 日與代書吳易達互相勾
    結，共同以偽造被告乙○○署名及盜蓋被告乙○○印章之方
    式，偽造「移轉登記費用相互補償費」收據1 紙（即告證五
    ），且亦明知告證五上「乙○○」之印文與被告乙○○本人
    平日使用之印文係屬相同等情，竟意圖使告訴人甲○○受刑
    事處分，於93年8 月15日先向證人丙○○即代書吳易達事務
    所內職員聲稱若簽下證明「當時用印係王奕宗、甲○○他們
    拿出印章，給吳易達代書蓋印，乙○○等人並未在場」等不
    實事項之事實證明書（即告證一），就不必再上法院，丙○○一時不察而於告證一上簽名蓋章，被告乙○○取得告證一
    後，再於93年9 月23日持告證一具狀向臺灣板橋地方法院檢
    察署提出告訴，誣指告訴人甲○○有上開偽造文書犯行。因
    認被告乙○○涉犯刑法第169 條第1 項誣告罪嫌云云。
二、按犯罪事實應依證據認定之，無證據不得認定犯罪事實；不
    能證明被告犯罪者，應諭知無罪判決，刑事訴訟法第154 條
    第2 項、第301 條第1 項分別定有明文。次按事實之認定，
    應憑證據，如未能發現確實之證據，或證據不足以證明，自
    不能以推測或擬制之方法，以為裁判基礎；再犯罪事實所憑
    之證據，無論係直接證據或間接證據，其為訴訟上之證明，
    須於一般人均不致有所懷疑而得確信為真實之程度，始得據
    為有罪之認定，倘其證明尚未達此程度而尚有合理之懷疑存
    在時，本諸無罪推定原則，自應為被告無罪之諭知；再按刑
    法第169 條第1 項之誣告罪，以意圖他人受刑事或懲戒處分
    ，向該管公務員誣告為構成要件；故該項犯罪，不特須指出
    其具體事實，足以使人受刑事或懲戒處分，且須明知其為虛
    偽，具有故意構陷之情形始能成立，若係出於誤會或懷疑有
    此事實而為申告，以致不能證明其所訴之事實為真實，或係
    所告尚非全然無因，只因缺乏積極證明致被誣告人不受訴追
    處罰者，縱被訴人不負刑責，而告訴人本缺乏誣告之故意，
    自難成立誣告罪名，最高法院分著有22年上字第3368號、43
    年台上字第251 號、44年台上字第892 號等判例均可資參照
    。
三、公訴意旨認被告乙○○涉犯刑法第169 條第1 項之誣告犯嫌
    ，無非係以被告乙○○本身之供述、告訴代理人黃達元之指
    訴、證人丙○○之證述及告證五、臺灣臺北地方法院板橋分
    院71年度訴字第1757號案卷第54、56頁民事答辯狀（即告證
    六）、土地登記申請文件（即告證七）及臺灣板橋地方法院
    檢察署檢察官94年度偵字第19897 號不起訴處分書等為其主
    要論據，而就證據能力部分，被告乙○○及選任辯護人僅爭
    執前開告訴代理人之指訴不具證據能力，經核告訴代理人於
    檢察事務官詢問時所為之證詞係屬刑事訴訟法第159 條第1
    項之傳聞證據，且查無例外得作為證據之情形，另告訴代理
    人於檢察官訊問時之證詞因未經具結，違反刑事訴訟法第15
    8 條之3 規定，故本院認告訴代理人於本案之指訴均不具證
    據能力外，其餘證據則皆有證據能力。訊據被告乙○○固承
    認告證五、六、七上之乙○○印文應係自伊先前交付與黃奕
    敏之印章而來，且確於93年9 月23日向臺灣板橋地方法院檢
    察署具狀提出告訴，並指訴告訴人甲○○有以偽造署名及盜
    蓋印章之方式偽造告證五等情，然堅決否認有何誣告犯行，
    辯稱：告證五上面乙○○之簽名及印文皆非伊本人所為，伊
    也沒有同意或授權他人代簽或代蓋，而告證一是由丙○○自
    願簽名蓋章後所交付，伊並無誣告告訴人甲○○之意等語。
四、查被告乙○○曾於93年9 月23日具狀以告訴人甲○○涉犯偽
    造印章、偽造文書罪嫌而向臺灣板橋地方法院檢察署提出告
    訴一情，有刑事告訴狀影本1 份在卷可稽，惟被告乙○○於
    該案93年10月21日首次開庭時，即陳稱：收據（本院註：即
    指告證五）上我的印章是有可能被盜刻，依據丙○○口述是
    甲○○、王奕宗將我印章給吳易達蓋在收據上，他們拿此收
    據向法院主張，所以是行使偽造私文書，另一種可能是我委
    任黃奕敏辦理土地所有權移轉時，說印章遺失，他們有可能
    撿或盜取得該印章，因我沒在場，收據上之印章是否是我印
    章未鑑定前我並沒法確定等語，亦有當日詢問筆錄1 份附卷
    可參（見板橋地檢署93年度發查字第4296號卷第16、17頁）
    ，足見被告乙○○於當日庭訊時，即已改向該管公務員指訴
    告訴人甲○○係以盜蓋印章方式偽造告證五，而應無偽造印
    章之情，且其後同署檢察官以94年偵字第19897 號為不起訴
    處分時，亦與本件公訴意旨同認被告乙○○於該案就印章部
    分之指訴內容係遭告訴人甲○○等人盜蓋印章，而非偽造印
    章，有前開不起訴處分書在卷可憑，合先敘明。是本件所應
    審究者，厥為被告乙○○是否明知告證五上之簽名及印文係
    其親自簽蓋，或其事前已有同意授權他人代為簽蓋，卻仍執
    意構陷告訴人甲○○而提出前案偽造文書之告訴。經查：
（一）證人丙○○於檢察事務官詢問時，即證稱：告證五內收取
      人的署押是代書吳易達叫我簽的，書寫時乙○○應該沒有
      在場，而用印時我沒有在場，不知道何人蓋用乙○○的印
      章等語，核與其於本院審理時所證一致，另證人即告訴人
      甲○○於本院審理時，則證稱：當時是黃金全、黃天賜寄
      存證信函到我這裡，要我拿40萬多一點給黃興恭，我就跟
      王奕宗、黃霸旺一起拿錢到黃興恭的家，當時乙○○、黃
      奕敏都沒有在場，黃興恭拿到錢的時候並沒有給我收據，
      告證五是後來代書吳易達拿到我家給我的收據，該收據內
      的字跡我不知道是誰寫的，也不知道是誰蓋章，後來因為
      民事庭有互告，所以我拿出該收據，至於為何乙○○要在
      裡面蓋章，這是他們內部的事情，我不清楚等語，足見告
      訴人甲○○當時並未與被告乙○○有直接接觸，亦無法確
      切指證黃奕敏或被告乙○○有事先要求或事後收受其所交
      付之補償費款項，是依證人丙○○、甲○○之證詞內容，
      實皆無從證明告證五內乙○○之署押係基於被告授權，另
      其上乙○○之印文係由被告本人或授權他人蓋用之情。
（二）公訴人雖另舉告證六、七上蓋有與告證五相同之乙○○印
      文，冀藉以佐證告證五應同係經被告乙○○授權後始蓋用
      印文之情，惟查，被告乙○○迄至本院審理期日，僅承認
      告證七上之印文係經過其授權蓋用（否認為其親自蓋用）
      者，仍否認告證六上之印文係由其本人或獲得其同意授權
      蓋用，就此除公訴人未就告證六部分提出相關證據證明該
      答辯狀確係被告乙○○本人或經其同意授權後所作成外，
      縱認告證六、七文件上之印文均係由被告乙○○授權蓋用
      者，然告證六係被告乙○○以個人名義於71年8 月間向本
      院提出之民事答辯狀，告證七係被告乙○○以個人名義於
      70年7 月間向地政機關辦理土地所有權移轉登記之聲請書
      ，反觀在告證五內，被告之身分卻係二房代表收取人，該
      收據係用以證明確有代表該房派下員收取告訴人甲○○所
      交付之補償費，書立時間亦早在69年9 月5 日，先於告證
      六、七作成之時間，是告證五在製作時點、法律性質上既
      均與告證六、七迥然有異，相互間自難予以比附援引，況
      依代書吳易達於68年8 月20日與黃文鎮派下代表人所簽立
      之委辦土地繼承移轉案件契約書所載，大房代表係黃奕敏
      、二房代表係黃興恭、三房代表係黃天文（即告證十，就
      此被告乙○○於本院審理時表示二房代表與三房代表係誤
      植，二房代表應係黃天文，三房代表應係黃興恭），亦未
      見被告乙○○具有二房代表之身分，而無法使本院達到被
      告事前即有以二房代表為名，同意授權他人對外在告證五
      內簽立署押或蓋用印文之確信。
（三）再證人丙○○於本院審理時，具結證稱：告證一是我簽名
      的，因為我一直當證人不堪其擾，乙○○說簽了這張之後
      就不用再出庭，當時乙○○沒有說要告我偽造文書，只有
      說簽了這張就沒事，當時有大概看一下告證一，但因為這
      案件太久了，事隔那麼多年，事實是怎麼樣我忘記了，我
      是心裡想說怕我不幫乙○○簽的話，將來他會找我麻煩，
      當時我覺得很煩，但我不確定乙○○有沒有用言語或行動
      表示不簽會找我麻煩的意思等語在卷，是被告乙○○請求
      證人丙○○在告證一上簽章之際，既未使用強暴、脅迫等
      不法手段（縱證人丙○○於臺灣高等法院93年度上易字第
      255 號案件93年12月16日準備程序中所稱被告乙○○曾表
      示要告證人丙○○偽造文書等詞為真，因提出告訴本係被
      告乙○○認定告證五係屬偽造而得合法主張之權利，亦非
      屬不法手段），而證人丙○○亦未向被告乙○○明確表示
      告證一所載內容與其主觀認知事實有何不符之情，即仍自
      願簽章代表同意其內容，是就被告乙○○而言，其向臺灣
      板橋地方法院檢察署提出前案偽造文書之告訴時，當係認
      定證人丙○○願意以告證一書面代為陳述之內容為真實；
      另參諸告訴人甲○○如前述已自承告證五係其於進行民事
      訴訟時，所自行向法院提出作為證據者，且與被告乙○○
      同列名在告證五內之黃奕敏、黃興恭，於該案相關訴訟中
      亦均否認有收到錢，並同爭執告證五之真正等情，有本院
      85年度重訴字第222 號民事判決書附卷可稽，再告訴人乙○○所稱交付與黃興恭之金額數字，復與告證五內所載之
      37萬餘元不符，故被告乙○○於93年9 月23日對告訴人甲○○提出偽造文書之告訴，堪認係有相當跡證推論有此事
      實方為申告。
五、綜上所述，本件依卷內積極證據資料顯示，既難以證明告證
    五上之簽名及印文係被告乙○○親自簽蓋，抑或經其事前同
    意授權他人代為簽蓋之情，另其主觀上對告訴人甲○○提出
    前案偽造文書之告訴時，復係具有相當依據而足以懷疑有遭
    告訴人甲○○盜蓋印章、偽造文書方為申告，雖最終不能證
    明其所訴之事實確屬真實，然其對告訴人甲○○申告既非全
    然無因，自難認其有虛偽誣指告訴人甲○○犯罪之故意，揆
    諸前揭最高法院判例意旨，尚無從認定被告乙○○違犯誣告
    罪行。此外，復查無其他積極證據足資證明被告乙○○有何
    誣告之犯行，不能證明被告乙○○犯罪，自應為被告乙○○
    無罪之判決。
據上論斷，應依刑事訴訟法第301 條第1 項前段，判決如主文。
本案經檢察官顏世翠到庭執行職務
中    華    民    國    97    年    6     月    17    日
                  刑事十五庭審判長  法  官  陳 鴻 清
                                    法  官  劉 安 榕
                                    法  官  張 兆 光
上列正本證明與原本無異。
如不服本判決，應於判決送達後10日內敘明上訴理由，向本院提
出上訴狀 (應附繕本)，上訴於臺灣高等法院。
                                    書記官  曹 秋 冬
中    華    民    國    97    年    6     月    20    日


司法院資訊處製作；財團法人民間司法改革基金會備份。
